【裁判字號】    90,判,1791
【裁判日期】    901005
【裁判案由】    發明專利申請
【裁判全文】
最  高  行  政  法  院  判  決                    九十年度判字第一七九一號
    原      告  日商．帝人股份有限公司
    代  表  人  甲○○○
    訴訟代理人  乙○○
    被      告  經濟部智慧財產局（承受原經濟部中央標準局業務）
    代  表  人  陳明邦
右當事人間因發明專利申請事件，原告不服行政院中華民國八十八年十月十八日台八
十八訴字第三八三三二號再訴願決定，提起行政訴訟。本院判決如左：
    主  文
原告之訴駁回。
訴訟費用由原告負擔。
    事  實
緣原告於八十三年十二月二十一日以其「聚－２，６－二甲酸乙二酯之雙軸取向薄
膜(一)」之特徵在於縱向楊格模數（YM）至少為500kg/mm，橫向楊格模數（YT）至少為
600kg/mm，且YT＞YM。120C下，每1kg/mm負荷下之橫向伸長率ST（％）與橫向楊格模
數YT滿足下列關係式：當YT為1200kg\mm以下時，-0.001YT＋0.89＜ST＜-0.001YT＋1
.57；當YT超過1200kg/mm時，-0.31＜ST＜0.37。在無負荷下於70C進行熱處理一小時
後，縱向熱收縮率為0.1％ 以下等情，向被告申請發明專利。案經該局編為第000
00000號審查，不予專利。嗣原告修正專利說明書，申經再審查結果，仍不予專
利，發給台專（捌）○一○六五字第一二五七五八號專利再審查審定書。原告不服
，循序提起一再訴願，遞遭決定駁回，遂提起行政訴訟。茲摘兩造訴辯意旨如次：
原告起訴意旨及補充理由略謂：一、按「發明係運用申請前既有之技術或知識，而為
熟習該項技術者所能輕易完成時，雖無前項所列情事，仍不得依本法申請取得發明專
利。」固為專利法第二十條第二項所明定。二、本案之構成要件(2)之說明：在磁帶加
工製程中，本案之構成要件(2)乃用以防止薄膜之平滑性惡化之重要要件，縱使防止薄
膜之平滑性惡化為磁性記錄材料之基本要求，倘若未滿足此要件，縱使製出可滿足電
磁變換特性、運轉持久性之薄膜特性，亦將因磁帶加工製程中平滑性產生惡化，而導
致磁帶產品之產率惡化。惟藉由滿足本案構成要件(2)方可達成，此種基本要求之技術
手段係屬以往所全然未知者，事實上，此一技術特徵實乃本案發明人等之創見。三、
引證案一－四均未揭示本發明之構成要件(2)：如本案申請專利範圍第１項所揭示，本
案所請「聚－２，６－二甲酸乙二酯之雙軸取向薄膜」係具有(1)橫向楊格模數YT大
於縱向楊格模數YM(2)橫向伸長率ST與橫向楊格模數YT於120℃下滿足特定關係式，及
(3)縱向熱收縮百分比為特定值等三項構成要件。被告再審查審定書中亦認本案之構成
要件(2)並未經任一引證案所揭示，惟再訴願機關不察，逕謂「本案之技術特徵均已揭
示於引證一至引證四」云云，顯見原決定機關對本案之技術特徵及本案與四引證案之
差異處認知有誤，故基於此種錯誤認知所行之決定自屬於法無據。況據本案中文說明
書第十一頁第九至十二行之記述，藉由滿足構成要件(2)，於磁帶加工製程中進行磁性
塗料之塗覆及乾燥時，可防止薄膜之平滑性出現惡化現象，以達成均勻之塗覆，對於
可顯示優異功效之此一構成要件(2)，引證案一至四不惟全然未予述及，亦未曾予以充
分提示，因此本發明實無可能經由引證案一至四所輕易完成。本發明之要旨在於構成
要件(1)、(2)及(3)同時並存之特定組合。依被告機關所刊行之「專利審查基準」於第一
－二－二○頁「進步性之判斷方式」中所述：『判斷發明是否能輕易完成時，(1)准予
將二件或二件以上不同文獻之全部內容或其各該文獻之部分內容、或同一文獻之各不
同部分內容相互組合，(2)准予將先前技術（prior art）之各片斷部分相互組合，以
判斷申請專利之發明是否具有突出的技術特徵或顯然的進步。』，由於引證案一至四
皆未曾揭示本案之構成要件(2)，因此縱使熟悉該項技術者於參閱引證案一至四後，可
自行組合構成要件(1)及(3)與其他製程條件，但因無法自該四引證案獲知任何關於構成
要件(2)之述或提示，故無論以何種方式「相互組合先前技術之片斷部分」，均不可
能推得同時具備(1)、(2)、(3)等三項構成要件之本發明。又按上開「專利審查基準」之
「先前技術之組合部分應注意事項」亦明文：以先前技術之片斷部分相互組合，而判
斷發明是否能輕易完成時，應考慮發明是否具有「突出的技術特徵」或「顯然的進步
」。「突出的技術特徵」，係指申請專利之發明對熟習該項技術者而言，若以先前技
術為基礎，仍然不易由邏輯分析、推理或試驗而得者。「顯然的進步」係指申請專利
之發明克服先前技術中存在的問題點或困難性而言，通常係表現於功效上。審視本案
與引證案一至四之差異處，可知因該四引證案均未曾揭示本案之構成要件(2)，故自然
無法推得本案之構成要件(1)、(2)及(3)之特定組合，是以本案確具「突出的技術特徵」
；而且，藉由本案諸構成要件的新穎組合，確可製得具優異尺寸安定性、平坦性、強
度高等優異功效的雙軸取向薄膜，本案具備「進步性」乃毋庸置疑。四、被告機關並
未引證可推得本案構成要件(2)之具體前案：又被告機關所刊行之「專利審查基準」第
一－二－二七頁關於進步性之「審查上應注意事項」第三項「判定發明不具進步性時
，原則上審查委員應引證具體的既有之技術、知識資料，但既有之技術、知識為習知
或慣用（如教科書、標準、辭典等有記載）者，則不在此限，惟審定書內需充分說明
。」各國現行專利審查實務中，謂一發明不具進穎性、進步性之核駁理由均須引證具
體事實或明確之先前技術文獻，以證明在本案經申請前確已有與本發明相同者見於刊
物、公開使用或核准在先，抑或可為業界人士所輕易推知下方可成立。惟被告機關並
未明確指出具體事實或引證文獻資料，以證明本案之構成要件(2)確屬可由先前技術所
輕易推得者，殊有違誤。五、本案與各引證案之比較：本案之構成要件與各引證案之
差異要點為：(一)本案構成要件(1)橫向楊格模數YT大於縱向楊格模數YM：於引證案１中
並未揭示橫向楊格模數YT大於縱向楊格模數YM之技術思想。而於引證案２中記述楊格
模數YT係大於或等於縱向楊格模數YM，其更為與本案完全相左之技術思想。(二)本案之
構成要件(2)於120℃ ×1kg/mm之負荷下之橫向尺寸變化：引證案１－４無一曾述及本
件之此一技術思想。如本發明所詳述者，於120℃ ×1kg/mm之負荷下之橫向尺寸變化
會隨楊格模數與熱處理條件而產生極大變化，須使此條件達最適化時方可滿足本案之
構成要件(2)。引證案三、四案固滿足上述本案之構成要件(1)，惟相對於本案之熱處理
溫度為215℃，引證案三之熱處理溫度為200℃，而引證案四為205℃，是於120℃ ×1
kg/mm 之負荷下之橫向尺寸變化而言，相較於本案，引證案三、四之熱處理溫度較低
，故收縮方向較大，而無法滿足本案之要求。(三)本案之構成要件(3)於70℃下之縱向熱
收縮率：於引證案一、二及四中，均未曾載述於70℃之縱向熱收縮率為0.1％以下之
技術思想，亦未記述用以達成此構成要件之製膜方法。因此上開引證案無法滿足本案
之物性範圍。六、原告之另一第00000000號發明專利申請案經訴願決定將原
處分撤銷，並於八十九年五月二日接獲專利再審查核准審定書由第00000000
號案（以下簡稱參考案）之申請專利範圍可知，本案與該參考案之基本差異僅在於：
於本案中係限定「橫向楊格模數YT大於縱向楊格模數YM」，而該參考案則界定「縱向
楊格模數YM大於橫向楊格模數YT」。該參考案於再審查階段時，被告機關之審查委員
亦引用與用以核駁本發明之引證案一至四完全相同之引證案一至四以核駁該參考案，
而審定不予該參考案專利。經原告提起訴願之結果，訴願決定以「引證一至四皆未提
及系爭案之發明要件（B）YM與SM之關係。又查引證諸案及本案所訴求的雙軸取向薄
膜都是用作磁性之記錄材料之基材，其性能要求極為嚴苛，基材物性在限定範圍外的
些微差異，對其後作成的磁性記錄材料的品質影響極大，本案要求發明要件 (A) (B)
及 (C)同時並列，與引證一至四比較，引證諸案並未揭示本案之技術特徵，本案難謂
不具進步性。」決定撤銷原處分，經發回被告機關再審查，業於八十九年五月二日接
獲專利再審查核准審定書。揆諸前開訴願決定意旨，訴願決定機關於審核該參考案與
引證案一至四相較下是否具進步性時，其要點在於：1.引證案一至四均未揭示參考案
之構成要件 (B)、2.基材物性之些微差異對磁性記錄材料的品質影響極大、以及3.參
考案要求發明要件 (A)、(B)及 (C)同時並列，而引證諸案並未揭示此一技術特徵，
因而判定參考案確具進步性。而上述三項要點於本案中亦皆成立，惟被告機關與原決
定機關均疏於體察，僅著重於任意切割本案之技術構成以對應至各引證案，實有誤謬
。七、本案之美國與歐洲對應案已獲頒美國及歐洲專利證書：又本案之美國對應案已
通過美國專利商標局之實體審查，而獲頒美國專利證書，並公告為美國第00000
00號專利案；而歐洲對應案亦已獲歐洲專利第0000000Ｂ一號，查本件美國
專利局之審查委員於審查本案之美國對應案時，亦認為引證案一至四乃與本案關聯較
深之先前技術，而加以引證引較，結果審定本案與引證案一至四相較確具進步性，故
准予本案專利。各國專利法雖或有不同，惟「新穎性」、「進步性」等則為各國專利
法就發明專利所公認之要件。且美國專利商標局及歐洲專利局向以對「進步性」持嚴
格審查標準而著稱，本案對應案既已在美國及歐洲獲准專利，實可作為本案確具進步
性之有力佐證。八、綜上，原處分及一再訴願決定其認事用法顯有違誤，請判決將之
一併撤銷等語。
被告答辯意旨略謂：一、本案係為一種聚－２、６－二甲酸乙二酯之雙軸取向薄膜
，其特徵為：（一）縱向楊格模數（YM）至少為500kg/mm，橫向楊格模數（YT）至少
為600kg/mm，且ＹＴ＞ＹＭ。（二）120℃下，每1kg/mm 負荷下之橫向伸長率ST(％)
與橫向楊格模數YT滿足下列關係式：當YT為1200kg/mm 以下時，-0.001YT＋0.
89＜ST＜-0.001YT＋1.57當YT超過1200kg/mm時，-0.31＜ST＜0.37。（三）在無負
荷下於70℃進行熱處理一小時後，其縱向熱收縮率為0.1％以下。二、本案與引證諸
案之比較: (一)就PEN原料而言：本案所述之PEN薄膜並未限制於同元聚合物（homopo
lymer），而引證案一之共聚合物並無區別。(二)就PEN薄膜之製程而言：本案所強調之
熱定形處理及熱緩解處理已揭示於引證案三。(三)就PEN薄膜之物性範圍而言：引證案
三揭示本案申請專利範圍第１項之(1)、(3)範圍，引證案一、二、四揭示雷同之物性範
圍。(四)就PEN薄膜之特性而言：引證案揭示使用於磁性記錄材料之PEN薄膜，其具有運
轉持久性，低表面粗糙度（Ra）、優異之電磁變換特性（S/N值）、及尺寸安定性、
與本案之PEN薄膜特性相雷同。綜上，本案之主要技藝特徵（原料、製程、物性、特
性．．．）均已揭示於前案，而為熟習此項技藝者所能輕易運用完成，不符專利要件
。三、又引證案等雖未界定物性範圍完全相同之數據，但引證案所具有之薄膜特徵與
本案相同，所揭示的均為使用於磁性記錄材料的PEN薄膜，其具有運轉持久性，低表
面粗糙度（Ra）、優異之電磁變換特性（S/N值）、及尺寸安定性。而原告所指出本
發明之構成要件(2)係用以達成均勻塗覆之目的，實為磁性記錄材料之基本要求，而為
熟習此項技藝者，運用先前技藝所能輕易完成。綜上，原處分並無不當，原告之訴為
無理由，請判決駁回等語。
    理  由
依專利法第二十條第二項規定，發明係運用申請前既有之技術或知識，而為熟習該項
技術者所能輕易完成時，雖無同條第一項所列情事，仍不得申請取得發明專利。本件
被告以美國第五、三一二、八九三號專利案（以下稱引證一）揭示 YM,YT＞750kg/mm
之PEN薄膜。日本特開平0－000000號專利案（以下稱引證二）揭示YM,YT＞60
0,YM＞YT，且於105C×30min之熱收縮大於1.0％之PEN 薄膜。日本特開平0－000
000號專利案（以下稱引證三）揭示Ym＞550,YT＞600,YT＞YM，且700C ×1hr之熱
收縮率小於0.1％之PEN薄膜。EP-609077專利案（以下稱引證四）揭示 YM＝400－600
,YT＞1200,YT/YM＞2.5，且於105C×30min之熱收縮率小於1.0％之PEN 薄膜。本案之
PEN 雙軸取向薄膜之大部分性質已揭示於引證案；引證案雖未揭示伸長率範圍，惟係
熟習此項技藝者運用先前技藝所能輕易完成，本案之薄膜未具顯著之進步性功效，依
專利法第二十條第二項規定，本案應不予專利。原告不服，循序提起行政爭訟，主張
本案達成高溫尺寸安定性、平坦性及強度高之效果，本案PEN 薄膜特性並非習知，引
證案未揭示達成本案特性之具體技術手段；引證一未揭露熱緩解處理；本案之PEN 為
同元聚合物，引證一之PEN 為共聚物，所指成分不同云云，但查引證一所揭示雙軸取
向PEN薄膜之楊格係數YM為000-0000kg/mm，YT為000-0000kg/mm ，具優異之運轉持久
性，低Ra值（表面粗糙度）等特性。且本案申請專利範圍均強調物性之限定，並無製
程之特徵，製程並非本案之特徵。又本案說明書第八頁揭示PEN 之成分可包含不同之
共單體，且說明書及申請專利範圍均未說明本案之PEN 為同元聚合物，本案與引證一
之成分及製程均難以明顯區分，引證一具有與本案相雷同的薄膜性質。引證二揭示之
PEN薄膜特徵為YM,YT均大於600kg/mm，且YM＞YT，在105C無負荷下熱處理三十分鐘，
橫向熱收縮為1％ 以上，薄膜可作為高密度、長時間之磁性記錄材料，具有優異之電
磁變換特性（S/N）、運轉持久性、低表面粗糙度（Ra） 等特性，與本案說明書第七
頁所述本案PEN薄膜具優良電磁轉換性質（S/N），優良之潤滑性、平滑性（即低Ra值
）、可為高密度及長時間磁性記錄材料之特性相同，本案申請專利範圍界定之物性範
圍雖與引證二不完全相等，但引證二與本案之特徵相同，本案未具明確之進步性；原
告雖強調製程之差異，惟本案申請專利範圍僅似物性範圍界定，未以製程為其特徵，
說明書亦未說明製程特徵。引證三揭示一用於高品質之磁性記錄材料，具有平坦性、
易滑性及耐久性等特性，其PEN 雙軸取向薄膜之特徵為YM＞550kg/mm，YT＞600kg/mm
，YT＞YM；於700C 一小時無負荷下熱處理，其縱向熱收縮率為0.1％以下：表面粗糙
度Ra小於12mm，已揭示本案申請專利範圍第一項（１）、（３）小項，且引證三第七
頁第十一欄第二十三行揭示此雙軸取向膜在190C－250C 溫度下熱定形處理1－60秒；
第七頁第十二欄第三、四行揭示，PEN 膜在熱處理後引進行縱方向之鬆弛處理，足見
熱處理及鬆弛處理之製程差異均已揭示於引證三，引證四揭示一雙軸取向薄膜PEN 之
特徵為YM＝400－600kg/mm，YT＞1200kg/mm，且YT/YM＞2.5（即YT＞YM）；在105C無
負荷下熱處理三十分鐘，其熱收縮率小於1％，表面粗糙度Ra為0.005－0.01 m。引證
四之PE N薄膜具有低Ra值（表面粗糙度），低熱收縮率（熱尺寸安定性），優異運轉
性、耐久性，與本案之特徵相同，引證四雖未完全揭示本案之物性範圍，然其功效與
本案相近。是就原料成分部分，本案並未限制於同元聚合物，與引證一之共聚合物無
法區別；就製程部分，本案所強調之熱定形處理及熱緩解處理已揭示於引證三；就物
性範圍部分，引證三揭示本案申請專利範圍第一項之第（１）、（３）小項，引證一
、二、四揭示雷同之物性範圍；就PEN 薄膜之特性部分，引證一至引證四揭示具有運
轉持久性、低表面粗糙度（低Ra值） 、優異之電磁變換特性（S/N值）、及尺寸安定
性之PEN 薄膜，與本案之特性相雷同。本案主要特徵均已揭示於引證案，而為熟習此
項技藝人士所能輕易完成。又引證一申請專利範圍第十一項揭示雙軸延伸之PEN 共聚
合體膜之楊氏係數YM為000－0000kg/mm，YT為000－0000kg/mm，可見YT＞YM之技術構
想已揭示於引證一，且任何熟習雙軸延伸薄膜製程之技藝者皆瞭解只要Transverse軸
之膜的延伸倍率大於Longitudinal軸之膜的延伸倍率，即可使YT＞YM，此乃因分子配
向（Orientat ion）程度較高之故，本案YT＞YM之技術構想並無創新，為熟習此項技
藝者所能輕易完成。本案說明書第十三頁以雙軸取向薄膜可在（Tg＋70）C和Tm（C）
溫度間進行固化，例如熱－固化較佳在190C和240C 溫度進行1至60秒，當執行熱緩解
後，即可得到具有所希望之熱收縮百分比之本發明薄膜，揭示本案同時以實施熱－固
化及熱緩解研製所欲得熱收縮百分比之薄膜，然引證一於專利說明書第十一欄之實施
例已述及延伸膜在215C進行熱處理10秒，此熱定形及熱緩解處理條件與本案熱固化之
製程條件相同，原告所訴引證一未揭示本案實施熱定形及熱緩解處理云云，尚非實情
。引證二專利說明書第三頁第三大欄第十一行至第十二行揭示橫延伸倍率較高者，其
橫配向程度較強，橫向之楊氏係數會上升，縱向楊氏係數則較弱，已揭示本案之YT（
縱向楊格模數）大於YM（橫向楊格模數）之技術特徵。引證三專利說明書第七頁第十
二大欄第三行至第五行已述如同本案以熱處理薄膜後，可在低張力下進行加熱之縱
向弛緩處理，以降低楊氏係數膜之熱收縮率之熱處理後續實施熱緩解之技術構思，所
稱引證三未提及熱定形處理後，接著進行熱緩解處理之技藝者，亦與事實未符。引證
四薄膜具有低Ra值，低熱收縮率、優異運轉性及耐久性，與本案特徵相同。本案之技
術特徵均已揭示於引證一至引證四，而為熟習此項技藝者所能輕易完成，此有財團法
人工業技術研究院化學工業研究所八十八年一月二十七日八八工研化審字第一四三號
函附訴願答辯意見書及八十八年七月二十日八八工研化審字第一○四八號函附再訴願
答辯意見書存訴願卷足資參證。該研究所乃我國有關化學工業學術研究之權威機構，
其答辯意見分析詳盡，見解客觀，應堪憑取。茲原告復起訴為如事實欄所載之主張。
然查本案為一種聚－２，６－二甲酸乙二酯之雙軸取向薄膜，其特徵為：（一）縱
向楊格模數（YM）至少為500kg/mm，橫向楊格模數（YT）至少為600kg/mm，且ＹＴ＞
ＹＭ。（二）120℃下，每1kg/mm 負荷下之橫向伸長率ST(％)與橫向楊格模數YT滿足
下列關係式：當YT為1200kg/mm以下時，-0.001YT＋0.89＜ST＜-0.001YT＋1.5
7 當YT超過1200kg/mm時，-0.31＜ST＜0.37。（三）在無負荷下於70℃進行熱處理
一小時後，其縱向熱收縮率為0.1％ 以下。次就本案與引證案之技術內容比較：(一)就
PEN原料而言：本案所述之PEN 薄膜並未限制於同元聚合物（homopolymer），而引
證案一之共聚合物並無法區別。(二)就PEN 薄膜之製程而言：本案所強調之熱定形處理
及熱緩解處理已揭示於引證案三。(三)就PEN 薄膜之物性範圍而言：引證案三揭示本案
申請專利範圍第１項之(1)、(3)範圍，引證案一、二、四揭示雷同之物性範圍。(四)就PE
N薄膜之特性而言：引證一－四揭示使用於磁性記錄材料之PEN薄膜，其具有運轉持久
性，低表面粗糙度（Ra）、優異之電磁變換特性（S/N值） 、及尺寸安定性、與本案
之PEN 薄膜特性相雷同。綜上，本案之主要技藝特徵（原料、製程、物性、特性．．
．）均已揭示於前案，而為熟習此項技藝者所能輕易運用完成，已不符專利要件。原
告固又指稱：引證一－四均未揭示本發明之構成要件(2)，且「根據本案中文說明書第
頁第９至行之記述，藉由滿足構成要件(2)，於磁帶加工製程中進行磁性塗料之塗
覆及乾燥時，可防止薄膜之平滑性出現惡化現象，以達成均勻之塗覆。」云云。惟引
證案一－四未界定物性範圍完全相同之數據，但引證案一－四所具有之薄膜特徵與本
案相同，所揭示的均為使用於磁性記錄材料之PEN 薄膜，其具有運轉持久性，低表面
粗糙度（Ra）、優異之電磁變換特性（S/N值） 、及尺寸安定性。而原告所指出本發
明之構成要件(2)係用以達成均勻塗覆之目的，實為磁性記錄材料之基本要求，而為熟
習此項此藝者，運用先前技藝所能輕易完成。至原告之另一發明（第0000000
0號）因與本案尚屬有間，該案雖經訴願決定將原處分撤銷，並接獲專利再審查核准
審定書，仍難執為其有利之論據。又各國專利法規不同，且審查標準復有差異，本案
之主要技藝特徵既已揭示於引證案，而為熟習此項技藝人士所能輕易完成，詳如前述
，則本案之美國與歐洲對應案，縱已獲頒美國及歐洲專利證書，亦難謂應比附援引，
而為准予專利之依據。從而，被告所為不予專利之處分，應無違誤。一再訴願決定，
遞予維持，亦俱無不合。原告起訴論旨，難謂為有理由，應予駁回。
據上論結，本件原告之訴為無理由，爰依行政訴訟法施行法第二條、行政訴訟法第九
十八條第三項前段，判決如主文。
中    華    民    國      九十      年      十        月      五        日
                    最 高 行 政 法 院  第 三 庭
                                審 判 長 法  官      曾  隆  興
                                         法  官      趙  永  康
                                         法  官      徐  樹  海
                                         法  官      鄭  淑  貞
                                         法  官      林  家  惠
右  正  本  證  明  與  原  本  無  異
                                         法院書記官  陳  盛  信
中    華    民    國      九十      年      十        月      六        日


司法院資訊處製作；財團法人民間司法改革基金會備份。
